【裁判字號】    99,台上,7230
【裁判日期】    991119
【裁判案由】    妨害性自主
【裁判全文】
最高法院刑事判決            九十九年度台上字第七二三０號
上  訴  人  謝國成
選任辯護人  許乃丹律師
上列上訴人因妨害性自主案件，不服台灣高等法院高雄分院中華
民國九十八年四月三十日第二審判決（九十七年度上訴字第二０
一二號，起訴案號：台灣高雄地方法院檢察署九十六年度偵字第
六一二一號），提起上訴，本院判決如下：
    主  文
上訴駁回。
    理  由
按刑事訴訟法第三百七十七條規定，上訴於第三審法院，非以判
決違背法令為理由，不得為之。是提起第三審上訴，應以原判決
違背法令為理由，係屬法定要件。如果上訴理由書狀並未依據卷
內訴訟資料，具體指摘原判決不適用何種法則或如何適用不當，
或所指摘原判決違法情事，顯與法律規定得為第三審上訴理由之
違法情形，不相適合時，均應認其上訴為違背法律上之程式，予
以駁回。本件原審經審理結果，認為上訴人謝國成妨害性自主罪
之犯行明確，因而維持第一審依兒童及少年福利法第七十條第一
項前段規定加重，論處上訴人成年人故意對少年犯強制性交罪刑
（處有期徒刑三年八月）之判決，駁回上訴人在第二審之上訴。
已詳敘其調查、取捨證據結果及憑以認定犯罪事實之心證理由。
從形式上觀察，並無違反經驗、論理法則或其他足以影響判決結
果之違法情形存在。上訴人上訴意旨略稱：（一）、被害人Ａ女
（代號：000000000號，民國八十一年十一月二十八日生，真實
姓名詳卷附對照表，下稱Ａ女）於案發前後不斷與男同學或男性
網友交往，更經常違反校規藉故外出與網友會面，多次指訴遭他
人性侵（除本件性侵外，尚有九十七年初遭男同學在學校廁所內
性侵，其親友另稱Ａ女曾指訴遭生父性侵等），其究竟有無遭上
訴人性侵，抑或其處女膜裂傷，係在校外與男朋友發生親密接觸
所致，難謂毫無疑問？則Ａ女指訴本件事實之真偽，顯有待原審
依職權再行深入查明之必要，是原判決有調查未盡之違法。（二
）、本件送財團法人台灣省私立高雄○○之家附設○○醫院（下
稱○○醫院）鑑定結果認為「遭受性侵一個月內屬嚴重焦慮，近
二週屬中度憂慮，壓力症候群經驗評估屬顯著創傷反應，故Ａ女
對此性侵應達創傷後症候群之診斷。」，惟上開鑑定時，正逢Ａ
女甫遭同學性侵害後未久，該鑑定不能判斷Ａ女究係對何次之性
侵害所呈現的明顯創傷後症候群；該鑑定存有無法區分之嚴重瑕
疵，應予排除另送其他機關鑑定。又Ａ女曾遭母逝、父病，手足
分離之傷痛，案發前即有情緒不穩，且多次與異性交往，其身心
狀況是否另有感情因素影響，而無法判斷係因本件而起，未臻明
瞭，原判決亦有調查未盡之違法。（三）、林○○婦產科診所於
九十六年一月十七日，開具診斷證明書記載Ａ女「處女膜疑似非
陳舊性裂傷」，一般處女膜傷口癒合時間，小傷口約三至四日，
大傷口約一星期，Ａ女自案發至上開檢查，已逾二星期，果遭上
訴人性侵，應係「舊傷」而非新傷，顯見若非林克臻醫師判斷有
誤，即是Ａ女於驗傷前一週內曾與他人合意性交所致，足見Ａ女
遭上訴人強制性交之指訴存有瑕疵，Ａ女處女膜何時受傷攸關上
訴人是否犯罪，及既遂或未遂或僅成立強制猥褻罪？原審未予詳
查，即有調查未盡之違法。（四）、原判決以「Ａ女至林○○婦
產科診所驗傷之時間為九十六年一月十七日，距本件案發時間已
十七日，是其診斷證明書上記載『處女膜疑似非陳舊性裂傷』，
雖非能逕認為上訴人所造成，但亦不足為上訴人有利之認定」等
語，既不否認依該診斷證明書之記載，使本件之指訴存有嚴重瑕
疵，然卻未說明若該處女膜之裂傷非上訴人所致，則上訴人涉犯
強制性交罪得否成立？原判決未予說明，即有理由未備之違法。
（五）、證人曾子珍於第一審證稱：「伊有直接問Ａ女，Ａ女稱
姑丈有幫她把褲子脫掉，至於有無插進去她的陰道她不清楚」等
語，Ａ女若確實有遭上訴人性侵，其處女膜之裂傷應甚為輕微，
Ａ女始會不清楚有無遭插入，如此輕微之傷口，通常三至四日內
即會痊癒，應無可能遲至檢查時之十七日後尚有「新傷」之跡象
？則Ａ女之處女膜裂傷究為新傷或舊傷？僅憑該診斷證明書之內
容，實不能作為上訴人涉案之直接證據。原審就此有利上訴人之
疑義未予詳查，及為何無庸調查之理由亦未說明，原判決有理由
不備之違法。（六）、Ａ女於九十六年一月十二日因與網友見面
而晚歸，致診斷證明書認定之處女膜裂傷為新傷，因晚於案發時
間甚久，可能非上訴人所為，及○○醫院鑑定報告無法釐清Ａ女
係何次創傷導致創傷後壓力症候群之疑義，可以推論該處女膜裂
傷，造成之時間，應為九十六年一月十二日之晚歸時，而非同年
月一日遭上訴人強制性交所致，原判決漏未說明，亦有理由不備
之違法。（七）、Ａ女指訴之案發時間，尚有上訴人之妻、兒子
及第三人陳○○女在場，上訴人是否敢於隨時可能被窺見之情形
下，對Ａ女性侵，實有可疑。且原審僅以Ａ女、洪○美、謝○凱
與上訴人等供述不一致，未考量各人所目睹、記憶之時間、場景
，會依個人記憶而略有差異，遽為不利上訴人之認定，已嫌率斷
。此外，原判決以「按本件Ａ女於警詢及原審法院審理中之證稱
：伊原先睡客廳沙發，因上訴人說女孩子，不要亂睡，才與謝○
凱同睡於客廳草蓆一節為可採信」，然Ａ女於案發時業已十四歲
，證人謝志凱為上訴人之子，已成年，兩年輕男女既非男、女朋
友，復無血緣關係，彼此不熟悉，則Ａ女自己一人躺在沙發上，
並無不妥，要求Ａ女與謝○凱同睡於客廳草蓆，反而不符常情。
原判決論斷有違經驗法則。況案發當日為元旦，時值寒冬，有無
可能於地板上僅鋪設一張草蓆，能安然入睡而不被凍醒。原審就
上開有利上訴人之事證均未於判決理由中說明，難謂無理由不備
之違法等語。
惟查：證據之取捨、證明力之判斷及事實之認定，俱屬事實審法
院自由裁量判斷之職權，此項職權之行使，倘不違背客觀存在之
經驗法則或論理法則，即不違法，觀諸刑事訴訟法第一百五十五
條第一項規定甚明，自無許當事人任憑己意妄指為違法，而資為
合法之第三審上訴理由。又同法第三百七十九條第十款所稱應於
審判期日調查之證據，係指與待證事實有重要關係，客觀上認為
有調查之必要性，為認定事實、適用法律之基礎者而言，若事實
業臻明確，自毋庸為其他無益之調查，亦無所謂未盡查證職責之
違法情形存在。原判決係依憑證人即被害人Ａ女於警詢、原審審
理中證述綦詳、復有○○醫院九十七年六月六日九十七附慈精字
第０九七一七二九號函附之精神鑑定報告書（見第一審卷第一五
二至一五七頁）、並佐以Ａ女至林○○婦產科診所驗傷之診斷證
明書一紙、及有Polygraph儀器測試具結書及高雄市政府警察局
測謊鑑定書各一份（見偵卷第一九至二四頁）在卷可憑。原審就
此等證據資料，為綜合判斷，已詳細敘述其所憑之證據及認定之
理由，並就上訴人否認有與Ａ女發生性交行為，其辯詞不可採之
理由，予以指駁。所為論斷，俱有卷存證據資料可資覆按，並無
採證或認定事實違背經驗法則或論理法則，或其他違背法令之情
形。另查：（一）上訴人一再指摘原審未予詳查被害人之處女膜
裂傷是新傷或舊傷？其處女膜裂傷究竟係遭上訴人性侵，或係在
校外與男朋友發生親密接觸所致？○○醫院鑑定結果認為：遭受
性侵一個月內屬嚴重焦慮，近二週屬中度憂慮，壓力症候群經驗
評估屬顯著創傷反應，故Ａ女對此性侵應達創傷後症候群之診斷
。惟上開鑑定時，正逢Ａ女甫遭同學性侵害後未久，該鑑定不能
判斷Ａ女究係對何次之性侵害所呈現的明顯創傷後症候群；該鑑
定存有無法區分之嚴重瑕疵，應予排除另送其他機關鑑定，認有
應於審判期日調查之證據而未予調查之違法云云，然此乃事實審
法院調查證據職權之適法行使。原審已詳為調查並說明Ａ女至林
○○婦產科診所驗傷之時間為九十六年一月十七日，距本件案發
時間已十七日，關於診斷證明書上記載「處女膜疑似非陳舊性裂
傷」，雖非能逕認為上訴人所造成，但亦不足為上訴人有利之認
定（見原判決第一二頁第一０至一三行）；第一審法院委託○○
醫院對Ａ女所作之精神鑑定報告，係針對Ａ女於九十六年一月一
日遭受性侵是否有創傷壓力症候群情形，有該鑑定報告在卷可稽
（見第一審卷第一五五至一五七頁），與Ａ女於九十七年初是否
在學校廁所遭受同學性侵無關，上訴意旨謂不知係何次性侵造成
之創傷壓力症候群云云，顯有誤會。又Ａ女並未向高雄縣政府或
該府社會局家庭暴力及性侵害防治中心申告，其於九十一年間被
安置於兒童之家前遭其父性侵之事，亦有高雄縣政府九十八年二
月四日府社工字第０九八００三００九三號函及該中心九十八年
三月六日高市家防保字０九八０００一二二八號函附卷可憑（見
原審卷第四二及六０頁）。原審已詳為指駁，並無應於審判期日
調查之證據而未予調查之情形，上訴意旨就原判決已論斷、說明
之事項，重為爭執，非適法上訴第三審之理由。（二）、原判決
另說明Ａ女先睡沙發，因上訴人說女孩子不要亂睡，才與謝○凱
同睡於客廳草蓆一節，較為可採。且草蓆上覆有棉被，縱天氣寒
冷，亦不影響Ａ女睡眠（見原判決第一０至一一頁），以及上訴
人否認陰莖有插入Ａ女之陰道經測謊，呈不實反應，均足為佐證
，雖說明較為簡略，尚非理由不備。其餘上訴意旨所云，或係對
事實審法院認事、採證之職權行使，及證據之證明力，徒憑己見
，任意指摘；或為單純之事實爭執，或就與犯罪構成事實無關之
枝節問題爭辯，並未具體指摘原判決認事、採證及所為論斷有何
違背法令。不足據以辨認原判決已具備違背法令之形式，其上訴
違背法律上之程式，應予駁回。
據上論結，應依刑事訴訟法第三百九十五條前段，判決如主文。
中    華    民    國  九十九  年   十一   月   十九   日
                      最高法院刑事第九庭
                          審判長法官  花  滿  堂  
                                法官  黃  正  興  
                                法官  洪  昌  宏  
                                法官  王  聰  明  
                                法官  王  居  財  
本件正本證明與原本無異
                                      書  記  官  
中    華    民    國  九十九  年   十一   月  二十三  日
                                                      V

司法院資訊處製作；財團法人民間司法改革基金會備份。
